臺灣高等法院高雄分院刑事判決　　　　100年度上訴字第114號
上　訴　人　臺灣高雄地方法院檢察署檢察官
上　訴　人
即　被　告　王修萍
選任辯護人　蘇傳清律師
　　　　　　劉家榮律師
上列上訴人因被告偽造文書等案件，不服臺灣高雄地方法院98年
度訴字第1574號中華民國99年11月26日第一審判決（起訴案號：
臺灣高雄地方法院檢察署98年度偵字第25102 號），提起上訴，
本院判決如下：
     主  文
原判決關於王修萍偽造呂建忠之保險單借款借據部分（即附表三
、四），暨定應執行刑部分均撤銷。
王修萍連續犯行使偽造私文書罪，處有期徒刑壹年貳月，減為有
期徒刑柒月；如附表三『偽造情形」欄所示之偽造「呂建忠」、
「沈淑梅」、「呂吉義」等人署押、印文均沒收。又犯行使偽造
私文書罪，處有期徒刑伍月；附表四『偽造情形」欄所示之偽造
「呂建忠」、「呂吉義」等人署押、印文均沒收。
其他上訴駁回。
上開上訴駁回部分所處之刑（附表一之(一)、(二)科刑部分為有期徒
刑壹年，減為有期徒刑陸月；及附表二編號7 、9 、16、24所示
之刑），與上開撤銷改判所處之刑，應執行有期徒刑貳年陸月；
新光人壽公司九十六年十月三十日、保單號碼：JDEL8978號要保
書上要保人簽章欄及被保險人簽章欄之偽造「黃福興」之署押共
貳枚，及如附表三、四『偽造情形」欄所示之偽造「呂建忠」、
「沈淑梅」、「呂吉義」等人署押、印文均沒收。
     事  實
一、王修萍自民國78年10月30日至97年6 月13日係新光人壽保險
    股份有限公司（下簡稱新光人壽公司）之保險業務員，負責
    招攬保險及收取保險費之業務，為從事業務之人，竟因急需
    款項以作為週轉之用，為下列侵占行為：
  (一)基於意圖為自己不法所有之概括犯意，自民國92年4 月6 日
    起至95年5 月28日止，利用其執行職務之機會，連續收取如
    附表一之(一)編號16、20、27所示之保戶黃福興、謝淑惠之保
    險費【被害人、保單號碼、應繳保費時間、侵占之款項，均
    詳見附表一之(一)編號16、20、27】及附表一之(二)所示保戶葉
    秀碧之保單借款清償款後【侵占時間、金額及方式詳見附表
    一之(二)犯罪事實欄之記載】，將之挪為私用而侵占之。
  (二)又另行起意，分別意圖為自己不法之所有，先後自95年10月
    31日起至97年5 月1 日止，利用其執行職務之機會，先後收
    取如附表二編號7 、9 、16、24所示之保戶許玉娟、黃福興
    、蔡張小銀等人之保險費後，將之作為私用而侵占之（被害
    人、保單號碼、應繳保費時間、侵占之款項，均詳見附表二
    編號7 、9 、16、24）。
  (三)又基於意圖為自己不法所有及行使偽造私文書之概括犯意，
    自90年8 月12日起至95年5 月29日止，在不詳地點，利用業
    務之便，連續多次在新光人壽公司之保單借款借據（詳如附
    表三所示）上，偽造「呂建忠」、「沈淑梅」等人之署押及
    印文，偽造「呂建忠」有意借貸之保單借款借據之私文書，
    向不知情之新光人壽公司提出申請，即行使上開偽造之借據
    ，使新光人壽公司誤為「呂建忠」有意借款，而放貸詳如附
    表三所示之保單借款，計詐得如附表三（當次借款金額欄）
    所示之款項，共17萬9000元，致生損害於呂建忠及新光人壽
    公司等人之財產。
  (四)又基於意圖為自己不法所有及行使偽造私文書之犯意，於96
    年7 月30日，在不詳地點，利用業務之便，在新光人壽公司
    之保單借款借據（詳如附表四所示）上，接續偽造「呂建忠
    」、「呂吉義」（起訴書誤載為沈淑梅）之署押及印文，偽
    造「呂建忠」有意借貸之保單借款借據之私文書，向不知情
    之新光人壽公司提出申請，即行使上開偽造之借據，使新光
    人壽公司誤為「呂建忠」有意借款，而放貸詳如附表四所示
    之保單借款，計詐得如附表四（當次借款金額欄）所示之款
    項，共10萬3000元，致生損害於呂建忠及新光人壽公司等人
    之財產。
二、王修萍前因侵占保戶黃福興之保險費，致黃福興所投保之保
    單號碼CJE06726號因未繳納保險費而效力停止，王修萍為掩
    飾侵占保險費之犯行，竟基於行使偽造私文書之犯意，於96
    年10月30日，在不詳地點，利用業務之便，以描摹黃福興筆
    跡之方式，在新光人壽公司之要保書上（保單號碼為：JDEL
    8978號）之要保人、被保險人簽章欄偽造「黃福興」之署押
    2 枚，偽造黃福興於96年10月30日投保新光人壽公司「新長
    安終身壽險」之要保書之私文書，並將該要保書送交新光人
    壽公司審核以行使之，致新光人壽公司審核上開要保書形式
    上無誤後，完成投保程序，致生損害於黃福興及新光人壽公
    司審核保險契約之正確性。
三、案經新光人壽公司訴由臺灣高雄地方法院檢察署檢察官偵查
    起訴。
     理  由
甲、程序方面：
一、按被告以外之人（包括證人、鑑定人、告訴人、被害人及共
    同被告等）於審判外之陳述雖不符刑事訴訟法第159 條之1
    至之4 等4 條之規定，而經當事人於審判程序同意作為證據
    ，法院審酌該言詞陳述或書面陳述作成時之情況，認為適當
    者，亦得為證據；當事人、代理人或辯護人於法院調查證據
    時，知有刑事訴訟法第159 條第1 項不得為證據之情形，而
    未於言詞辯論終結前聲明異議者，視為有前項之同意，同法
    第159 條之5 定有明文。查本判決所引用之證據資料屬於被
    告以外之人於審判外之言詞、書面陳述者，查無符合刑事訴
    訟法第159 條之1 至之4 之情形，且均經本院於調查證據程
    序逐一提示並告以要旨，檢察官、被告均未於言詞辯論終結
    前聲明異議，本院審酌上開證據作成時之情況，無不當取供
    或違反自由意志而陳述等情形，且均與本案待證事實具有關
    聯性，認為以之作為本案之證據亦屬適當，自均具有證據能
    力，而得採為認定事實之證據。
二、本件原審就被告被訴侵占被害人呂建忠之保費、偽造被害人
    呂建忠之保單借款、及偽造被害人呂建忠之新保單等部分，
    分別為不另為無罪、無罪之諭知；而被害人呂建忠則不服具
    狀請求公訴人提起上訴，惟公訴人之上訴理由書【前言】就
    上訴範圍，雖僅言及「附表一之(一)編號1 至12、14至15、17
    至19、21至26、28至30，附表二編號1 至6 、8 、10至14、
    17至23、25，以及附表三所示」（見檢察官上訴理由書倒數
    第9 行至第12行）等部分，而就其中原審亦為無罪諭知之起
    訴事實欄一之(四)（即96年7 月30日偽造呂建忠保單借據）及
    事實欄二（即偽造呂建忠新要保書）等二部分，均未言及；
    但觀之公訴人所引用之被害人呂建忠請求上訴意旨（理由）
    ，已針對原審該部分之論述理由詳加駁斥（見檢察官上訴理
    由書第3 頁），且於本院審理中公訴人亦表明上訴範圍應及
    於上開二部分（見本院100 年5 月4 日審判筆錄），是原審
    就有關被害人呂建忠部分所為無罪、不另為無罪之部分均應
    屬上訴範圍。至於原審就附表二編號15即被害人張尚玉珍無
    罪之判決，因公訴人就此部分未上訴，是此部分應屬已確定
    ，合先敘明。
乙、實體方面：
壹、有罪部分：
一、訊據上訴人即被告王修萍（下稱被告）就上開事實欄一之(一)
    、(二)及二部分，均坦承認罪（見本院卷第56頁反面、第105
    頁）；惟對上開事實一之(三)、(四)之行使偽造私文書以詐欺取
    財部分矢口否認犯行，辯稱：伊確實有（辦理）貸款的事情
    ，也有幫他（指呂建忠）簽名的事情，但都有經過他的同意
    ，我事先都會先告知他，然後經過公司主管照會等語。
二、經查：
  (一)被告自78年10月30日起至97年6 月13日止，係告訴人新光人
    壽公司之保險業務員，負責招攬保險及收取保險費之業務，
    為從事業務之人乙節，業據被告於原審及本院審理中供承不
    諱，核與證人即告訴代理人曾志銘於警詢時證稱：被告於告
    訴人公司苓雅收費處擔任業務組長，於97年6 月13日遭公司
    停職，9 月8 日以挪用公款免職等語大致相符（見他字159
    號偵查卷第60頁），是被告於附表一、二所示時間，向保戶
    收取保費係屬被告執行業務之行為，應屬無訛，合先認定。
  (二)業務侵占部分：
  1.被告侵占被害人黃福興如附表一之(一)編號16、27及附表二編
    號9 所示保費等事實，業據被告於原審及本院審理中坦承不
    諱，核與證人黃福興於原審審理中證稱：伊自92年2 月26日
    開始向新光人壽公司投保，保費繳款方式是年繳，94年4 月
    至96年4 月15日期間，伊都委託伊老闆幫伊繳，伊之保費從
    伊薪水扣除，伊至97年7 月住院時，始知保費沒有繳到保險
    公司等語（見原審訴字卷(一)第158 至164 頁）大致相符，並
    有黃福興92年2 月26日之新光人壽公司要保書（保單編號：
    CJE06726）、黃福興聲明書、黃福興96年4 月30日太保市農
    會支票存根、黃福興支付保費之95年4 月30日發票人林源興
    、票號FA0000000 、金額29,000元支票及96年4 月30日發票
    人林源興、票號FA0000000 、金額27,919元支票正、反面影
    本各1 份（見他字159 號偵查卷第41至47、89至91頁）及黃
    福興保單（保單號碼：ACJE067260）之繳納保費歷史檔1 份
    （見原審訴字卷(一)第231 至232 頁）在卷為憑，堪以認定。
    被告雖於原審審理中一度辯稱：因黃福興之保費未按時繳納
    ，伊拿到保費時，舊保單已經被停效云云；然查，被告並未
    否認其有收受黃福興上開保單自93年至96年之保費，而由被
    告於原審供稱：送金單號碼第3 碼「H 」是代表墊繳，客戶
    保費只要延後繳交，公司都會墊繳，客戶隨時可以清償公司
    所墊繳之保費等語（見原審訴字卷(二)第71頁），而黃福興該
    保單之保費自第2 年第12月（繳費日94年1 月26日）至第3
    年第8 月（繳費日94年10月26日）均係自動墊繳，95至97
    年度均無繳費紀錄，至98年1 月始繼續有繳費紀錄，有黃福
    興之繳納保費歷史檔附卷可稽（見原審訴字卷(一)第231 至23
    2 頁），佐以證人曾思薇於原審證稱：黃福興保單中間有失
    效過，就不會有繳費紀錄等語（見原審訴字卷(二)第72頁），
    及被告提出之移案日期為97年9 月12日「保戶服務部專案服
    務案件會辦單」內記載黃福興申訴每年均匯保費27,919元給
    王修萍但未入帳，要求公司儘速處理等語（見原審訴字卷(二)
    第94頁），可知黃福興之保費自第2 年第12月起即未再繳納
    ，而係自動墊繳至保單價值準備金用罄致該保單失效，係因
    黃福興於97年7 月間住院，始發覺被告未將其繳納之保費入
    帳，而要求告訴人公司恢復其契約效力，則縱認黃福興有被
    告所述遲延交付保費之情形；然黃福興既然每年均有透過其
    雇主交付保費給被告，被告卻未於收受黃福興之保費後清償
    告訴人公司自動墊繳之保費，而放任被害人黃福興之上開保
    單失效，且未告知黃福興或其雇主之妻黃福興之上開保險契
    約已經於94年度停效，仍然收受黃福興透過其雇主所交付之
    94、95、96年度之保費，足認被告確有侵占其因執行業務而
    持有之黃福興如附表一之(一)編號16、27、附表二編號9 所示
    保費之情事，被告所辯，顯為卸責之詞，不足採信，被告此
    部分業務侵占之犯行堪以認定。
  2.被告侵占其因執行業務而持有之被害人謝淑惠、許玉娟、蔡
    張小銀如附表一之(一)編號20及附表二編號7 、16、24所示保
    費之事實，業據被告於原審及本院審理中坦承在卷，並有謝
    淑惠聲明書、支票影本各1 紙、許玉娟聲明書2 紙、收據影
    本2 紙、蔡張小銀聲明書1 紙（見他字159 號偵查卷第32、
    37至38頁）及被告之聲明書1 紙（見原審訴字卷(二)第57頁）
    在卷為憑，被告此部分業務侵占之犯行亦堪認定。
  3.被告侵占其因執行業務所持有被害人葉秀碧附表一之(二)所示
    保單借款之清償款16萬元之事實，亦據被告於原審及本院審
    理中坦承不諱，並有葉秀碧聲明書、94年12月30日票號IE00
    00000 、發票人葉秀碧、金額16萬元支票正、反面影本各1
    紙（見他字159 號偵查卷第7 至9 頁）附卷可稽，被告此部
    分業務侵占之犯行亦堪認定。又侵占罪為即成犯，於持有人
    將持有他人之物變易為所有之意思時，即行成立（最高法院
    67年台上字第2662號判例意旨參照），被告所辯其事後有告
    知葉秀碧云云，縱認屬實，亦不影響其犯罪行為之成立，附
    此敘明。
  (三)被告偽造黃福興保單JDEL8978號要保書部分：
  1.經查，被告因業務侵占保戶黃福興之94、95、96年度之保險
    費，致黃福興向新光人壽公司投保之保單號碼CJE06726號保
    單（下稱舊保單）因未繳納保險費而效力停止。被告為掩飾
    其侵占黃福興保費，致黃福興舊保單停效之情事，未經黃福
    興授權，擅自於96年10月30日，在不詳地點，利用業務之便
    ，以描摹黃福興筆跡之方式，在新光人壽公司保單號碼：JD
    EL8978號要保書上（下稱新保單）之要保人、被保險人簽章
    欄偽造「黃福興」之署押2 枚，偽造黃福興於96年10月30日
    投保告訴人公司「新長安終身壽險」之要保書之私文書，並
    將該要保書送交告訴人公司審核以行使之，致告訴人公司審
    核上開要保書形式上無誤後，完成投保程序等情，業據被告
    供稱：伊將黃福興交付之保費拿去購買新保單；伊幫黃福興
    做新保單這部份伊承認是伊不對，伊應該要先跟黃福興講清
    楚，這樣做也是伊自作主張；黃福興之要保書除了要保人及
    被保險人親筆簽名欄位外，其他手寫部分都是伊寫的等語（
    見原審訴字卷(一)第64、168 、297 頁），核與證人黃福興於
    原審審理中證稱：96年10月30日長安終身壽險、保單號碼JD
    EL8978號保單要保書上之簽名不是伊簽名，伊未於96年10月
    另外購買新保單等語（見原審訴字卷(一)第160 至161 頁）大
    致相符，並有新光人壽96年10月30日、保單號碼JDEL8978要
    保書、黃福興聲明書各1 份（見他字159 號偵查卷第156 、
    19至30頁）在卷為憑，此部分之事實亦堪認定。
  2.被告固辯稱：上開新保單要保書上，「要保人簽章」欄及「
    被保險人簽章」欄上「黃福興」之簽名，非伊所簽云云。惟
    查，本件96年10月30日、保單號碼JDEL8978要保書上，要保
    人簽章欄及被保險人簽章欄上「黃福興」之簽名（見他字15
    9 號偵查卷第156 頁背面），經送法務部調查局鑑定結果，
    認定：可能係描摹92年2 月26日、新光人壽保險股份有限公
    司公司保單號碼CJE06726要保書上「要保人簽章」、「被保
    險人簽章」欄之「黃福興」筆跡而成；由於描摹之筆跡係擷
    取真跡之形貌書寫，無法表現真正書寫者正常之運筆習性，
    故上開96年10月30日、保單號碼JDEL8978要保書上「要保人
    簽章」、「被保險人簽章」欄之「黃福興」筆跡無法與王修
    萍筆跡或他人筆跡比對異同等情，有該局99年10月22日調科
    貳字第09900472010 號鑑定書在卷為憑（見原審訴字卷(二)第
    61至63頁），則被告辯稱：該新保單要保書上黃福興之簽名
    ，係以黃福興之舊保單之簽名描摹而成等語，固非無據。惟
    究係何人所為乙節，被告於警詢時先供稱：黃福興請他工作
    上之老闆娘代為開票，但均已超過應繳日，保單呈現自動墊
    繳，伊為避免保單失效，建議保戶重新投保，新保單也已成
    立云云（見他字159 號偵查卷第55頁），於檢察事務官詢問
    時供稱：黃福興舊保單因為他居無定所而遲延繳納保單，因
    此遭公司自動墊繳，後來伊經過他同意後又簽新的保單云云
    （見他字159 號偵查卷第148 頁），均係辯稱其有經過黃福
    興同意投保新保單，未提及有他人描摹黃福興筆跡之事；於
    原審準備程序則改稱：新保單上面的名字不是伊簽的，伊印
    象中應該是主管依照舊保單上的簽名描簽的云云（見原審訴
    字卷(一)第70頁），復改稱：黃福興的筆跡應該是吳碧芬拿舊
    保單去描的云云（見原審訴字卷(二)第82頁），對於新保單要
    保書上「黃福興」之簽名係何人所為，則供詞反覆不一；而
    證人即告訴人上級主管吳碧芬於原審證稱：伊不知道黃福興
    新保險的要保書上「黃福興」姓名是何人填寫，不是伊將黃
    福興的簽名描上去，要保書一定要是被保險人自己簽名等語
    （見原審訴字卷(一)第284 至285 頁），亦否認有在黃福興之
    要保書上代簽「黃福興」之簽名，則被告辯稱：係他人在新
    保單上描摹「黃福興」舊保單之簽名乙節，即無證據以實其
    說；況且，被告因侵占黃福興之94、95、96年度之保險費，
    致黃福興投保之CJE06726號舊保單效力停止，已如前述。而
    被告為掩飾其侵占黃福興保費，自須有另偽造其他要保書之
    必要，是綜觀全案，僅有被告有犯罪之動機。從而上開JDEL
    8978號要保書上之「要保人簽章」欄及「被保險人簽章」欄
    上「黃福興」之簽名，不論被告親簽或利用第三人代簽（臨
    摹），亦均不影響被告偽造私文書之事實。
  (四)被告偽造呂建忠之保單借據以借款部分：訊據被告就附表三
    、四所示之保單借據部分固坦承為其所為，惟矢口否認有行
    使偽造私文書以詐欺取財之犯行，辯稱：確實有貸款的事情
    ，也有幫他（指呂建忠）簽名的事情，但都有經過他的同意
    ，伊事先都會先告知他，然後經過公司主管照會云云；然查
    ：
  1.被告於附表三編號1 至16所示時間，以呂建忠如附表三編號
    1 至16所示之保單，在保險單借款借據上簽署「呂建忠」、
    「沈淑梅」、「呂吉義」簽名及蓋用「呂建忠」、「沈淑梅
    」之印文，以呂建忠名義向告訴人公司辦理保單借款如附表
    三編號1 至16所示金額；又於96年7 月30日，以呂建忠如附
    表四編號1 至3 所示之保單編號2REB5137、8GEA1250、2EE1
    5074保單，在保險單借款借據上簽署「呂建忠」、「呂吉義
    」之簽名（起訴書誤載為「沈淑梅」），及蓋用「呂建忠」
    印文，向告訴人公司貸款2 萬5 千元、5 萬4 千元、2 萬4
    千元，經告訴人公司核貸後，先後將上開金額匯入呂建忠之
    第一銀行前鎮分行（原南高雄分行）帳號00000000000 號帳
    戶內，嗣由被告提領使用等事實，業據被告於原審及本院審
    理中所自認不諱（見本院卷第106 頁反面、第128 頁），並
    有告訴人公司提出之統計表、歷次保險單借款借據44紙及96
    年7 月30日保險單借款借據3 紙（見原審訴字卷(二)第5 至49
    頁、他字159 號偵查卷第103 、104 、121 頁）在卷為憑，
    此部分之事實堪以認定。
  2.雖被告一再辯稱：伊有獲得呂建忠同意云云；然證人呂建忠
    於原審審理中已明確證稱：「被告沒有向伊借錢過，伊與伊
    妻沈淑梅沒有授權被告向新光人壽公司借款，保險單借款借
    據上面的簽名不是伊簽的」等語（見原審訴字卷(一)第143 、
    145 頁），嗣於本院審理中亦證稱：「伊未曾同意（授權）
    被告以保單借款」等語（見本院卷第83頁反面、第84頁）。
    再者，上開保單借據之簽署除需證人呂建忠同意簽名外，尚
    有部分需其配偶「沈淑梅」、其子「呂吉義」等被保險人之
    簽署，則被告又於何時如何取得「沈淑梅」等人之同意？更
    遑論本件所有之保單借據均無證人呂建忠親自出具之委託書
    （委託被告辦理借款事宜）。再者，被告於本院審理中亦自
    承上開保單借款係伊需要用錢而所為等情（見本院卷第84頁
    反面），是證人呂建忠亦無以自己之保單向新光人壽公司借
    款之必要。至於證人即新光人壽公司區主任吳碧芬、區經理
    陳憲彰等人於原審審理中雖均證稱：新光人壽公司保單借款
    之程序有照會制度，幾乎都是處經理在照會等語；然證人吳
    碧芬卻於原審審理中同時證稱：「（照會的部分由誰在負責
    ？）我都信任她（指被告），呂建忠也『幾乎都在海上，真
    的聯絡不上』；是等到事情發生之後，我才知道；公司有照
    會，但幾乎都是處經理再照會。」、「（保險單借據也有一
    欄是被保險人簽名，這一欄是否需要被保險人親簽？）如果
    二個人都在的話，都要親簽。」等語；而證人即新光人壽公
    司之區經理陳憲彰亦同時證稱：「（實際上有無在照會？）
    實際上以我來講，不是每一件都會照會。」、「（你們到底
    有無照會，有無紀錄？）都沒有紀錄。」、「（你對保戶呂
    建忠的借款，你有無照會過？）沒有印象。」等語（見原審
    訴字卷(一)第279 、288 、289 頁），是由上開證人吳碧芬、
    陳憲彰之證詞可知，被告所謂之照會並無任何憑據可查；況
    且呂建忠之配偶「沈淑梅」及其子「呂吉義」既無出海，則
    為何未親自簽名？而呂建忠『幾乎都在海上，真的聯絡不上
    』，則又如何依據借據上所留之呂建忠行動電話（00000000
    00）照會（通知）證人呂建忠本人？是被告所謂有照會呂建
    忠而獲同意乙節，與常理有諸多不合，且空言無據，自難採
    信。至證人呂建忠雖自承有將上開第一銀行帳戶之存摺、提
    款卡都放在被告那邊等情；然依一般人之認知，寄放存摺、
    提款卡並不等於受寄託人可隨意（同意）以之借款。綜上，
    被告上揭所辯，既無任何實據以資佐證，亦與常理不合，不
    足採信。
  (五)綜上各情，被告所辯均不足採。本案事證明確，被告上開業
    務侵占、行使偽造私文書等犯行，堪以認定，應依法論科。
三、查被告於附表一之(一)編號16、20、27、附表一之(二)及附表三
    所示行為後，94年2 月2 日公布修正之刑法部分條文，業於
    95年7 月1 日施行，而有關新舊法之比較，應就罪刑有關之
    共犯、連續犯、牽連犯加重等暨其他法定加減原因（如身分
    加減）與加減例等一切情形，綜其全部罪刑之結果而為比較
    （最高法院95年度第8 次刑事庭會議決議參照）。經查：
  1.被告行為後新法業已刪除連續犯之規定，依舊法得成立連續
    犯之各該行為，於新法施行後因刪除連續犯之規定，應予分
    論併罰，雖非犯罪構成要件之變更，但顯已影響行為人刑罰
    之法律效果，自屬法律有變更，比較新、舊法結果，修正後
    之規定並未較有利於被告，是依刑法第2 條第1 項之規定，
    應適用行為時之法律，即應適用修正前刑法第56條連續犯之
    規定。
  2.刑法第336 條第2 項業務侵占罪，主刑為6 月以上5 年以下
    有期徒刑，得併科銀元3 千元以下罰金。本件被告犯罪時之
    刑法就罰金刑之規定，依修正前刑法第33條第5 款規定，罰
    金刑應處銀元1 元以上，並應依修正前罰金罰鍰提高標準條
    例第1 條規定，就其原定數額得提高為2 倍至10倍，但法律
    已依一定比率規定罰金或罰鍰之數額或倍數者，依其規定。
    惟修正後刑法第33條第5 款則規定：「罰金：新臺幣1 千元
    以上，以百元計算之」，而95年6 月14日修正公布之刑法施
    行法第1 條之1 第2 項規定：「94年1 月7 日刑法修正時，
    刑法分則編未修正之條文定有罰金者，自94年1 月7 日刑法
    修正施行後，就其所定數額提高為30倍，但72年6 月26日至
    94年1 月7 日新增或修正之條文，就其所定數額提高為3 倍
    」，經比較修正前後之罰金刑輕重，該罰金刑之最低刑度於
    修法後已有加重，故以95年7 月1 日修正公布施行前之規定
    較有利於被告，應依刑法第2 條第1 項前段規定，適用行為
    時之法律，亦即適用修正前之刑法規定科刑。
  3.修正前刑法第51條第5 款規定：「數罪併罰，分別宣告其罪
    之刑，依左列各款定其應執行者：五、宣告多數有期徒刑者
    ，於各刑中之最長期以上，各刑合併之刑期以下，定其刑期
    。但不得逾20年」，修正後刑法第51條第5 款規定：「數罪
    併罰，分別宣告其罪之刑，依下列各款定其應執行者：五、
    宣告多數有期徒刑者，於各刑中之最長期以上，各刑合併之
    刑期以下，定其刑期。但不得逾30年」，比較修正前後之上
    開規定，以95年7 月1 日修正施行前之規定，較有利於受刑
    人。
  4.綜上，依法律變更比較適用所應遵守之「罪刑綜合比較原則
    」及「擇用整體性原則」，本件經綜合比較新、舊法之適用
    結果，被告所為於附表一之(一)編號16、20、27、附表一之(二)
    所示時間之業務侵占行為，及附表三所示時間之行使偽造私
    文書以詐欺取財行為，若適用修正後之刑法予以數罪併罰，
    當較不利於被告，依新修正刑法第2 條第1 項前段之規定，
    自應整體適用修正前刑法之有關規定。
四、核被告就事實欄一之(一)、(二)所為，均係犯刑法第336 條第2
    項業務侵占罪；就事實欄一之(三)、(四)所為，犯刑法第216 條
    、第210 條行使偽造私文書罪及同法第339 條第1 項之詐欺
    取財罪；就事實欄二所為係犯刑法第216 條、第210 條行使
    偽造私文書罪（偽造黃福興要保書部分）。又被告偽造「呂
    建忠」、「沈淑梅」、「呂吉義」、「黃福興」等人署押、
    印文之行為，為偽造私文書之部分行為，不另論罪（按被告
    偽造「呂吉義」署押部分，公訴人漏未論及，惟與已起訴部
    分屬吸收關係之單純一罪，本院自得併予審理）；被告偽造
    私文書後復持以行使，其偽造之低度行為被行使之高度行為
    所吸收，僅論以行使偽造私文書罪。被告於附表一之(一)編號
    16、20、27、附表一之(二)所示及附表三所示之時間（均在95
    年7 月1 日以前），先後多次業務侵占、行使偽造私文書罪
    及詐欺取財等犯行，時間緊接、方法相同，所犯係構成要件
    相同之罪名，顯係基於概括犯意反覆為之，應依修正前刑法
    連續犯之規定，均各論以一罪，並加重其刑。其中事實欄一
    之(三)（即附表三）所犯之連續行使偽造私文書與連續詐欺取
    財等二罪間，有方法、結果牽連關係，為牽連犯，應依修正
    前刑法第55條規定，從一重之行使偽造私文書罪處斷。又被
    告就事實欄一之(四)（即附表四）所為之偽造借據以借款行為
    雖有3 次，但因均係於同一時地接續而為，是應以接續之一
    行為論；且係同一目的之行為而觸犯行使偽造私文書、詐欺
    取財等二罪名，為想像競合犯，故僅從一重之行使偽造私文
    書罪處斷。被告就事實欄一之(一)部分（即附表一之(一)編號16
    、20、27、附表一之(二)）之連續業務侵占罪（1 罪）；就事
    實欄一之(二)部分（即附表二編號7 、9 、16、20）之業務侵
    占罪（4 罪）；就事實欄一之(三)部分（即附表三）之連續行
    使偽造私文書罪（1 罪）；就事實欄一之(四)部分（即附表四
    ）之行使偽造私文書罪（1 罪）；及就事實欄二之行使偽造
    私文書罪（1 罪），總共8 罪，犯意各別，行為互殊，應予
    分論併罰。
五、原審就事實欄一之(三)、(四)部分未加詳查，遽為被告無罪之判
    決，容有不當；公訴人執此提起上訴，指摘原判決此部分不
    當，為有理由，自應由本院將原判決此部分撤銷改判（連同
    應執行刑部分）。爰審酌被告為保險公司之保險業務員，受
    人之託本忠於其事，竟利用呂建忠之保單，擅自借款，造成
    新光人壽公司、呂建忠之嚴重損失，雖於本院審理中與告訴
    人新光人壽公司達成和解，但就另被害人呂建忠部分仍未獲
    諒解等一切情狀，就事實欄一之(三)之犯行量處有期徒刑1 年
    2 月；就事實欄一之(四)之犯行量處有期徒刑5 月。又被告就
    上開事實欄一之(三)之犯行，其犯罪時間在96年4 月24日以前
    ，依中華民國九十六年罪犯減刑條例第2 條第1 項第3 款之
    規定，應減其宣告刑2 分之1 為有期徒刑7 月；並就上開撤
    銷改判部分與後述之上訴駁回部分，合定其應執行刑為有期
    徒刑2 年6 月。又附表三、四『偽造情形』欄所示之「呂建
    忠」、「沈淑梅」、「呂吉義」等人之署押、印文（詳附表
    三、四偽造情形欄所示），均應依刑法第219 條之規定併予
    宣告沒收。
六、原審就事實欄一之(一)、(二)及事實欄二部分認被告罪證明確，
    因而適用刑法第2 條第1 項前段、第216 條、第210 條、第
    336 條第2 項、第219 條，修正前刑法第56條、第51條第5
    款，刑法施行法第1 條之1 等規定，並審酌被告為告訴人公
    司之保險業務員，竟利用保戶對其信賴關係，侵占保戶交付
    之保費及保單借款之清償款，並偽造要保書以掩飾其業務侵
    占黃福興保險費之犯行，對被害人黃福興、謝淑惠、葉秀碧
    、許玉娟、蔡張小銀及告訴人公司造成之損害等一切情狀，
    就事實欄一之(一)之犯行量處有期徒刑1 年；就事實欄一之(二)
    之犯行（共4 罪）各量處如附表二編號7 、9 、16、24『罪
    名及宣告刑』所示之刑；事實欄二部分犯行量處有期徒刑3
    月。並敘明：本件被告就事實欄一之(一)即附表一之(一)編號16
    、20、27與附表一之(二)部分之連續業務侵占罪；及事實欄一
    之(二)之部分即附表二編號7 、9 之業務侵占罪，其犯罪時間
    均在96年4 月24日以前，依中華民國九十六年罪犯減刑條例
    第2 條第1 項第3 款之規定，均應減其宣告刑2 分之1 。又
    偽造之新光人壽公司96年10月30日、保單號碼：JDEL8978號
    要保書上，要保人簽章欄及被保險人簽章欄之偽造「黃福興
    」之署押共2 枚（見他字159 號偵查卷第156 頁背面），應
    依刑法第219 條之規定併予宣告沒收。公訴人就附表一之(一)
    編號1 至12、14至15、17至19、21至26、28至30有關被告侵
    占被害人呂建忠保費部分（即後述不另為無罪諭知部分），
    循被害人呂建忠具狀請求上訴，指摘原判決此部分（不另為
    無罪諭知）不當，則為無理由（理由詳後述）；而被告上訴
    意旨，就此部分指摘原判決量刑過重，亦無理由，均應予駁
    回。
七、不另為無罪諭知即起訴書犯罪事實一之(一)中，即附表一之(一)
    編號1 至12、14至15、17至19、21至26、28至30；及侵占黃
    福興如附表一之(一)編號13所示（按公訴人就此部分雖未上訴
    ，但因屬裁判上一罪關係，仍為上訴效力所及）等部分：
  (一)公訴意旨另以：被告基於意圖為自己不法所有之概括犯意，
    自民國92年4 月6 日起至95年5 月28日止，利用其執行職務
    之機會，連續收取如附表一之(一)編號1 至15、17至19、21至
    26、28至30部分所示之被害人即保戶呂建忠、黃福興之保險
    費後，將之作為私用而侵占之。因認被告此部分亦涉犯刑法
    第336 條第2 項業務侵占罪嫌云云。
  (二)公訴人認被告另涉有業務侵占呂建忠如附表一之(一)編號1 至
    12、14、15、17至19、21至26、28至30所示保費；及侵占黃
    福興如附表一之(一)編號13所示保費之犯行，無非係以被告於
    警詢、偵查之供詞，告訴代理人曾志銘、徐仁潔、曾思薇之
    指訴，及證人呂建忠、陳惠玲、黃福興之證詞，並有黃福興
    、呂建忠之聲明書、新光人壽公司清償被告侵占及冒貸之明
    細表等在卷，為其主要論據。
  (三)訊據被告固不否認有挪用呂建忠如附表一之(一)編號1 至12、
    14、15、17至19、21至26、28至30所示保費之情事，惟堅決
    否認有何侵占呂建忠上開保費及侵占黃福興如附表一之(一)編
    號13所示保費之犯行，辯稱：伊有先借用呂建忠之保費使用
    ，伊有先跟他說，呂建忠之保費轉為墊繳時，他問伊，伊也
    會跟他講，他是知情的；伊未侵占黃福興之保費2444元等語
    。
  (四)經查：
  1.如附表一之(一)編號1 至12、14、15、17至19、21至26、28至
    30所示被害人呂建忠保費部分：
  (1)被告有使用被害人呂建忠所交付如附表一之(一)編號1 至12、
    14、15、17至19、21至26、28至30所示保費之情事，業據被
    告供承伊未將呂建忠匯給伊之款項拿去繳保費等語在卷（見
    他字159 號偵查卷第56頁、原審訴字卷(一)第155 至156 頁）
    ，核與證人呂建忠於原審證稱：保單之保費伊均匯款至被告
    之郵局帳戶，伊每年均有繳，時間到伊就會匯錢，沒有停繳
    過等語（見原審訴字卷(一)第142 至143 頁）大致相符，固堪
    認定。
  (2)證人呂建忠於原審固證稱：被告沒有告訴過伊她挪用伊之保
    費等語（見原審卷(一)第149 頁），惟證人呂建忠於原審復證
    稱：王修萍幫伊辦墊繳保費，伊有收到繳費通知，墊繳是指
    保單裡面直接扣錢去繳，伊有匯錢到王修萍的帳戶，但通知
    單是用墊繳的；伊有跟被告講為何還是墊繳的單子一直送過
    來等語（見原審卷(一)第154 、154 頁），而證人曾思薇於原
    審亦證稱：保戶當初投保時，要保書上可以勾選如果沒有繳
    納時，可以自動變成墊繳之選項，如果有勾選，就會自動變
    成墊繳，到應繳而未繳時，保費是年繳或半年繳，公司會掛
    號通知，做催告的動作，但若是季繳或月繳，不會做任何通
    知等語（見原審訴字卷(一)第220 頁），佐以告訴人公司提出
    之對保戶呂建忠所發之催告紀錄及大宗掛號執據聯影本（見
    原審訴字卷(一)第249 至272 頁），其中確有於92、93年間寄
    發如附表一之(一)編號1 、2 、5 、6 、14、15、25所示保單
    號碼之保費催告通知（見原審訴字卷(一)第250 至252 、260
    至261 、271 至272 頁），則證人呂建忠既然知悉墊繳之意
    義，且有收到數次告訴人公司寄發之通知，亦與被告聯繫過
    ，卻放任此情形數年，未向告訴人公司查明詳情，遲至97年
    5 月20日始向告訴人公司提出聲明書，要求恢復保單效益（
    見他字159 號偵查卷第99至100 頁），其處理方式顯有違常
    情，則被告辯稱：伊有經過呂建忠同意云云，即非無據。不
    能僅依告訴人之指訴，認定被告此部分有業務侵占呂建忠之
    保費。
  2.如附表一之(一)編號13所示被害人黃福興保費部分：
  (1)被害人黃福興舊保單之93年12月1 日保費2,444 元（起訴書
    誤載為2,440 元），遭被告業務侵占乙節，固據告訴人指訴
    在卷，並提出侵占明細表1 份為佐（見他字159 號偵查卷第
    141 頁），惟此為被告所否認，並辯稱：此應為伊幫他改成
    月繳，應該是伊幫他繳納等語（見原審訴字卷(二)第69頁）。
    查黃福興上開舊保單之繳費方式為年繳，並有同意保費自動
    墊繳乙節，有新光人壽公司92年2 月26日、保單號碼CJE067
    26要保書1 份在卷為憑（見他字159 號偵查卷第151 頁），
    該保單之年繳保費為27,919元，93年度保費係由黃福興之雇
    主與被告接洽繳納，再由黃福興之薪水扣除乙節，業據黃福
    興於原審證述在卷（見原審訴字卷(一)第163 至164 頁），而
    證人曾思薇於原審證稱「送金單號碼」欄第3 個字是「H 」
    的話，表示是自動墊繳，不是客戶自己繳納的等語（見原審
    訴字卷(一)第217 頁），對照告訴人公司提出之黃福興所有保
    單之繳納保費歷史檔記載，保單號碼ACJE067260號保單，於
    92年度為年繳保費27,919元，93年度先改為季繳7,315 元（
    入金日93年5 月4 日），再改為月繳2,436 元、2,399 元（
    均為墊繳，入金日均為93年8 月18日），又改為季繳7,315
    元（入金日為93年9 月1 日），復於93年10月26日退費7,31
    5 元，再因契變補收5,399 元（入金日為93年11月10 日 ）
    ，復收取93年度第2 年第5 至第9 月份月繳保費57元、3 筆
    1,729 元、1,787 元（入金日均為93年11月10日），再收取
    93年度第2 年第10、11月份月繳保費2,444 元2 筆（入金日
    均為93年12月28日），合計黃福興舊保單93年度實際繳納之
    保費金額為29,468元（7315＋2436＋2399＋000000000＋53
    99＋57＋1729×3 ＋1787＋2444＋2444＝29468 ），已超出
    黃福興所述93年度透過其雇主交付給被告之年繳保費27,919
    元，被告辯稱第2 年度伊有幫黃福興墊繳保費等語（見原審
    訴字卷(二)第72頁），應屬可採。故不能僅依黃福興舊保單之
    第2 年度第12月份保費轉為自動墊繳（繳費日94年1 月26日
    、入金日94年5 月16日），認定被告有侵占黃福興所交付之
    93年度保費。
  (2)再者，由告訴人所提出黃福興上開保單繳納保費歷史檔之記
    載（見原審訴字卷(一)第231 頁），並無如附表一之(一)編號13
    所示保費之繳費日期為93年12月1 日者，亦不能僅依告訴人
    提出之侵占明細表（見他字159 號偵查卷第141 頁），遽認
    被告有業務侵占告訴人所指訴如附表一之(一)編號13所示保費
    。
  (五)從而，因檢察官所為舉證，不足以證明被告有公訴意旨所指
    此部分犯行；此外，復查無其他積極證據足認被告有檢察官
    所指之上開犯行，此等部分均屬不能證明，本應為無罪之諭
    知，然起訴意旨認此部分如成立犯罪，因與前揭論證屬實之
    連續業務侵占部分，有裁判上一罪之連續犯關係，爰不另為
    無罪之諭知，附此敘明。
貳、無罪部分（起訴書犯罪事實一之(二)中，即附表二編號1 至6
    、8 、10至14、17至23、25；暨起訴書犯罪事實二部分）：
一、公訴意旨另以：王修萍前係新光人壽公司之保險業務員，負
    責招攬保險及收取保險費之業務，為從事業務之人，竟因急
    需款項以作為週轉之用，分別為下列行為：
  (一)分別意圖為自己不法之所有，自95年10月31日起至97年5 月
    1 日止，利用其執行職務之機會，先後收取如附表二編號1
    至6 、8 、10至14、17至23、25所示之保戶呂建忠之保險費
    後，將之作為私用而侵占之。因認被告王修萍此部分涉犯刑
    法第336 條第2 項業務侵占罪嫌云云。
  (二)另為求績效，竟基於行使偽造私文書之犯意，於96年8 月16
    日，在不詳地點，利用業務之便，在新光人壽公司之要保書
    上（保單號碼為：FRE37944號，起訴書誤載為FRZ37944 號
    ）之要保人、被保險人簽章欄偽造「呂建忠」、「沈淑梅」
    之署押，並將該要保書送交新光人壽公司審核以行使之，致
    新光人壽公司審核上開要保書形式上無誤後，完成投保程序
    。同年9 月5 日，被告接續在新光人壽公司保險單簽收回條
    上偽造「呂建忠」之署押，偽造「呂建忠」已收訖該壽險保
    單，致生損害於呂建忠及新光人壽公司審核保險契約之正確
    性（即起訴書犯罪事實二部分）。因認被告王修萍此部分涉
    犯刑法第216 條、第210 條行使偽造私文書罪嫌云云。
二、按犯罪事實應依證據認定之，無證據不得認定犯罪事實；又
    不能證明被告犯罪者，應諭知無罪之判決，刑事訟訴法第15
    4 條第2 項、第301 條第1 項分別定有明文。告訴人之告訴
    ，係以使被告受刑事訴追為目的，是其陳述是否與事實相符
    ，仍應調查其他證據以資審認（最高法院52年度台上字第13
    00號判例意旨參照）。刑事訴訟法上所謂認定犯罪事實之證
    據，係指足以認定被告確有犯罪行為之積極證據而言，該項
    證據自須適合於被告犯罪事實之認定，始得作為斷罪之資料
    ，而認定不利於被告之事實，須依積極證據，苟積極證據不
    足為不利於被告事實之認定時，即應為有利於被告之認定，
    更不必有何有利之證據（參照最高法院29年上字第3105號、
    30 年 上字第816 號判例）。又刑法第210 條之偽造文書，
    以無制作權之人冒用他人名義而制作該文書為要件之一，如
    果行為人基於他人之授權委託，即不能謂無制作權，自不成
    立該條之罪（最高法院47年台上字第226 號判例意旨參照）
    。
三、公訴人認被告涉犯上開業務侵占、行使偽造私文書犯行，無
    非係以被告之供述、告訴代理人曾志銘、徐仁潔、曾思薇之
    指訴，證人即被害人呂建忠、陳惠玲於偵查中之證詞，並有
    被害人呂建忠之聲明書、新光人壽公司保險單借款借據18紙
    、新光人壽公司清查被告侵占及冒貸之明細表、新光人壽公
    司保單號碼FRE37944號要保書各1 份在卷，為其主要論據。
四、訊據被告對於有挪用呂建忠保費，及於96年8 月16日於要保
    書（保單號碼：FRE37944）簽署呂建忠、沈淑梅之署押及蓋
    用渠等印章，向新光人壽公司投保，並於96年9 月5 日於新
    光人壽公司保險單簽收回條上簽署呂建忠之署押，表示呂建
    忠已收訖該壽險保單等情固不爭執，惟堅決否認有何業務侵
    占、行使偽造私文書犯行，辯稱：伊是私底下向呂建忠借錢
    ，保費部分，他都是匯款，若伊要使用，伊會先跟他說因為
    保費繳納時間未到，是否可先借伊使用，他都有同意；保單
    號碼FRE37944號保單是他讓伊作業績的等語。
五、經查：
  (一)被害人呂建忠如附表二編號1 至6 、8 、10至14、17至23、
    25所示保費部分：
  1.被告有使用被害人呂建忠所交付如附表二編號1 至6 、8 、
    10至14、17至23、25所示保費之情事，業據被告供承在卷，
    核與證人呂建忠於原審審理中證稱：保單之保費伊均匯款至
    被告之郵局帳戶，伊每年均有繳，時間到伊就會匯錢，沒有
    停繳過等語（見原審訴字卷(一)第142 至143 頁）大致相符，
    固堪認定。
  2.證人呂建忠於原審固證稱：被告沒有告訴過伊她挪用伊之保
    費等語（見原審卷(一)第149 頁），惟證人呂建忠於原審復證
    稱：王修萍幫伊辦墊繳保費，伊有收到繳費通知；墊繳是指
    保單裡面直接扣錢去繳，伊有匯錢到王修萍的帳戶，但通知
    單是用墊繳的；伊有跟被告講為何還是墊繳的單子一直送過
    來等語（見原審卷(一)第154 、154 頁），而證人曾思薇於原
    審證稱：保戶當初投保時，要保書上可以勾選如果沒有繳納
    時，可以自動變成墊繳之選項，如果有勾選，就會自動變成
    墊繳，到應繳而未繳時，保費是年繳或半年繳，公司會掛號
    通知，做催告的動作，但若是季繳或月繳，不會做任何通知
    等語（見原審訴字卷(一)第220 頁），佐以告訴人公司提出之
    對保戶呂建忠所發之催告紀錄及大宗掛號執據聯影本（見原
    審訴字卷(一)第249 至272 頁），其中確有如附表二編號6 、
    14、17、18、19所示保單號碼之保費催告通知（見原審訴字
    卷(一)第262 、255 至257 、264 頁），則證人呂建忠既然知
    悉墊繳之意義，且有收到數次告訴人公司寄發之通知，亦與
    被告聯繫過，卻未向告訴人公司查明各保單繳費詳情，而繼
    續匯款給被告，遲至97年5 月20日始向告訴人公司提出聲明
    書，要求恢復保單效益（見他字159 號偵查卷第99至100 頁
    ），其處理方式顯有違常情，被告辯稱：伊有經過呂建忠同
    意乙節，非全然無據。不能僅依告訴人之指訴，認定被告此
    部分有業務侵占呂建忠之保費。又告訴人公司所寄發如附表
    二編號17至19所示保單之催告通知書，寄送地址為高雄市前
    鎮區○○○路969 巷2 弄1 號7 樓之4 （見原審卷(二)第254
    至257 、264 頁），雖為被告之住所地，然依呂建忠向告訴
    人公司提出之聲明書載明要求該公司恢復「……2EE15074、
    2REB5137、8GEA1250（即附表二編號17至19所示保單）……
    」之保單效益等語（見他字159 號偵查卷第100 頁），足見
    呂建忠知悉有此3 份保單，尚難以上開催告通知之地址為不
    利於被告之認定。
  (二)被害人呂建忠新保單部分：
  1.被告為求績效，於96年8 月16日，在新光人壽公司之要保書
    上（保單號碼：FRE37944號，起訴書誤載為FRZ37944號）之
    要保人、被保險人簽章欄簽署「呂建忠」、「沈淑梅」之署
    押，並將該要保書送交新光人壽公司審核以行使之，致新光
    人壽公司審核上開要保書形式上無誤後，完成投保程序；嗣
    於同年9 月5 日，在新光人壽公司保險單簽收回條上簽署「
    呂建忠」之署押，表示「呂建忠」已收訖該壽險保單等情，
    為被告所不爭執，並有上開要保書、保險單簽收回條各1 紙
    在卷為憑（見他字159 號偵查卷第160 、161 頁），堪以認
    定。
  2.證人呂建忠固於原審證稱：伊沒有授權被告幫伊簽上開要保
    書及簽收回條云云（見原審訴字卷(一)第152 頁）；惟查，由
    證人呂建忠於97年5 月20日致新光人壽公司之聲明書中第三
    項提及「本人僅要求貴公司能恢復本人及妻子、兒子名下之
    所有保單效益（沈淑梅五件如下……FRE37944……」（見他
    字159 號偵查卷第99至100 頁），足見呂建忠明知有此保單
    之事。證人即呂建忠之姪女陳惠玲於檢察事務官詢問時固供
    稱：呂建忠未投保FRE37944這張保單，亦不知有這張保單，
    而是經通知後才知道，聲明書上為筆誤云云（見他字159 號
    偵查卷第152 、153 頁），惟此係當庭核對告訴代理人提出
    之要保書後所為表示（因該庭期告訴代理人當庭表示核對結
    果，要保書中無FRE37944該保單等語，見他字159 號偵查卷
    第152 頁），參以陳惠玲提出之呂建忠有同意投保之保單號
    碼中，原本有記載「FRE37944」，復又劃掉（見他字159 號
    偵查卷第158 頁），則呂建忠於原審上開證詞是否為真，即
    非無疑。被告辯稱：此保單係呂建忠同意讓她做業績等語，
    非不可採。
六、綜上，被告所辯非全然無據，本件依卷內證據資料，難以認
    定被告此部分有業務侵占、行使偽造私文書等犯行；復查無
    其他積極證據足認被告有檢察官所指上述犯行，依前揭說明
    ，此部分自應為被告無罪之諭知。
七、原審就此部分為被告無罪之判決，核無違誤；公訴人循被害
    人呂建忠請求上訴意旨，猶執前詞，指摘原判決此部分不當
    ，為無理由，應予駁回。
據上論斷，應依刑事訴訟法第369 條第1 項前段、第368 條、第
364 條、第299 條第1 項前段、刑法第2 條第1 項前段、第216
條、第210 條、第339 條、第219 條、第55條，修正前刑法第56
條、第51條第5 款，刑法施行法第1 條之1 ，中華民國九十六年
罪犯減刑條例第2 條第1 項第3 款、第7 條、第11條，判決如主
文。
本案經檢察官劉玲興到庭執行職務。
中    華    民    國   100    年    9     月    7    日
                  刑事第四庭    審判長法  官  蕭權閔
                                      法  官  唐照明
                                      法  官  吳進寶
以上正本證明與原本無異。
被告就業務侵占部分不得上訴。
其餘部分如不服本判決應於收受本判決後10日內向本院提出上訴
書狀，其未敘述上訴理由者，並得於提起上訴後10日內向本院補
提理由書狀（均須按他造當事人之人數附繕本）「切勿逕送上級
法院」。
中    華    民    國   100    年    9     月    7    日
                                      書記官  唐奇燕
附錄本判決論罪科刑法條：
中華民國刑法第210 條
偽造、變造私文書，足以生損害於公眾或他人者，處5 年以下有
期徒刑。
中華民國刑法第216條
行使第 210 條至第 215 條之文書者，依偽造、變造文書或登載
不實事項或使登載不實事項之規定處斷。
中華民國刑法第336條
對於公務上或因公益所持有之物，犯前條第1 項之罪者，處1 年
以上7 年以下有期徒刑，得併科5 千元以下罰金。
對於業務上所持有之物，犯前條第1 項之罪者，處6 月以上5 年
以下有期徒刑，得併科3 千元以下罰金。
前二項之未遂犯罰之。
附表一之(一)：連續業務侵占部分
 ┌──┬────┬────┬────┬─────┬──────────┐
 │編號│被害人  │保單號碼│應繳保費│侵占之款項│罪名及宣告刑        │
 │    │        │        │之時間  │          │                    │
 ├──┼────┼────┼────┼─────┼──────────┤
 │1   │呂建忠  │RM899870│92.04.06│3萬1400元 │（不另為無罪之諭知）│
 ├──┼────┼────┼────┼─────┤                    │
 │2   │呂建忠  │YDE08568│92.05.28│1萬9169元 │                    │
 ├──┼────┼────┼────┼─────┤                    │
 │3   │呂建忠  │MMEV4538│92.11.26│950元     │                    │
 ├──┼────┼────┼────┼─────┤                    │
 │4   │呂建忠  │YDE08568│92.11.28│1萬9169元 │                    │
 ├──┼────┼────┼────┼─────┤                    │
 │5   │呂建忠  │IME51227│93.01.25│2萬7115元 │                    │
 ├──┼────┼────┼────┼─────┤                    │
 │6   │呂建忠  │RM899870│93.04.06│3萬1400元 │                    │
 ├──┼────┼────┼────┼─────┤                    │
 │7   │呂建忠  │CNE95032│93.04.30│1萬3489元 │                    │
 ├──┼────┼────┼────┼─────┤                    │
 │8   │呂建忠  │6B373743│93.05.01│1萬5249元 │                    │
 ├──┼────┼────┼────┼─────┤                    │
 │9   │呂建忠  │YDE08568│93.05.28│1萬9169元 │                    │
 ├──┼────┼────┼────┼─────┤                    │
 │10  │呂建忠  │CNE95032│93.10.31│1萬3489元 │                    │
 ├──┼────┼────┼────┼─────┤                    │
 │11  │呂建忠  │MMEV4538│93.11.26│950元     │                    │
 ├──┼────┼────┼────┼─────┤                    │
 │12  │呂建忠  │YDE08568│93.11.28│1萬9169元 │                    │
 ├──┼────┼────┼────┼─────┤                    │
 │13  │黃福興  │CJE06726│93.12.01│2440元    │                    │
 │    │        │        │        │（應係2444│                    │
 │    │        │        │        │元之誤載）│                    │
 ├──┼────┼────┼────┼─────┤                    │
 │14  │呂建忠  │IME51227│94.01.25│2萬7115元 │                    │
 ├──┼────┼────┼────┼─────┤                    │
 │15  │呂建忠  │RM899870│94.04.06│3萬1400元 │                    │
 ├──┼────┼────┼────┼─────┼──────────┤
 │16  │黃福興  │CJE06726│94.04.15│2萬7807元 │【附表一之(一)編號16、│
 │    │        │        │        │          │20、27及(二)論一罪】王│
 │    │        │        │        │          │修萍連續犯業務侵占罪│
 │    │        │        │        │          │，處有期徒刑壹年，減│
 │    │        │        │        │          │為有期徒刑陸月。    │
 ├──┼────┼────┼────┼─────┼──────────┤
 │17  │呂建忠  │CNE95032│94.04.30│1萬3489元 │（不另為無罪之諭知）│
 ├──┼────┼────┼────┼─────┤                    │
 │18  │呂建忠  │6B373743│94.05.01│1萬5249元 │                    │
 ├──┼────┼────┼────┼─────┤                    │
 │19  │呂建忠  │YDE08568│94.05.28│1萬9169元 │                    │
 ├──┼────┼────┼────┼─────┼──────────┤
 │20  │謝淑惠  │QB02WF95│94.07.30│3萬6000元 │【附表一之(一)編號16、│
 │    │        │        │        │          │20 、27 及(二)論一罪】│
 │    │        │        │        │          │王修萍連續犯業務侵占│
 │    │        │        │        │          │罪，處有期徒刑壹年，│
 │    │        │        │        │          │減為有期徒刑陸月。  │
 ├──┼────┼────┼────┼─────┼──────────┤
 │21  │呂建忠  │CNE95032│94.10.31│1萬3489元 │（不另為無罪之諭知）│
 ├──┼────┼────┼────┼─────┤                    │
 │22  │呂建忠  │RN533573│94.11.09│2萬4900元 │                    │
 ├──┼────┼────┼────┼─────┤                    │
 │23  │呂建忠  │MMEV4538│94.11.26│950元     │                    │
 ├──┼────┼────┼────┼─────┤                    │
 │24  │呂建忠  │YDE08568│94.11.28│1萬9169元 │                    │
 ├──┼────┼────┼────┼─────┤                    │
 │25  │呂建忠  │IME51227│95.01.25│2萬7115元 │                    │
 ├──┼────┼────┼────┼─────┤                    │
 │26  │呂建忠  │RM899870│95.04.06│3萬1400元 │                    │
 ├──┼────┼────┼────┼─────┼──────────┤
 │27  │黃福興  │CJE06726│95.04.15│2萬8136元 │【附表一之(一)編號16、│
 │    │        │        │        │          │20 、27 及(二)論一罪】│
 │    │        │        │        │          │王修萍連續犯業務侵占│
 │    │        │        │        │          │罪，處有期徒刑壹年，│
 │    │        │        │        │          │減為有期徒刑陸月。  │
 ├──┼────┼────┼────┼─────┼──────────┤
 │28  │呂建忠  │CNE95032│95.04.30│1萬3489元 │（不另為無罪之諭知）│
 ├──┼────┼────┼────┼─────┤                    │
 │29  │呂建忠  │6B373743│95.05.01│1萬5249元 │                    │
 ├──┼────┼────┼────┼─────┤                    │
 │30  │呂建忠  │YDE08568│95.05.28│1萬9169元 │                    │
 └──┴────┴────┴────┴─────┴──────────┘
附表一之(二)：侵占保單借款清償款
 ┌───┬────┬─────┬───────────┬──────────┐
 │被害人│保單號碼│侵占時間  │犯罪事實              │罪名及宣告刑        │
 ├───┼────┼─────┼───────────┼──────────┤
 │葉秀碧│CYE02168│94.12.31  │葉秀碧於94年5 月31日，│【附表一之(一)編號16、│
 │      │EDE17270│（起訴書誤│以前揭保單辦理質押貸款│20、27及之(二)論一罪】│
 │      │        │載為92.12.│16萬元，並於同年12月31│王修萍連續犯業務侵占│
 │      │        │31）      │日，將票號IE0000000號 │罪，處有期徒刑壹年，│
 │      │        │          │支票交予王修萍用以清償│減為有期徒刑陸月。  │
 │      │        │          │借款，詎王修萍將之作為│                    │
 │      │        │          │私用而侵占之。        │                    │
 └───┴────┴─────┴───────────┴──────────┘
附表二：業務侵占保費情形（數罪併罰）
 ┌──┬────┬────┬────┬─────┬───────────┐
 │編號│被害人  │保單號碼│應繳保費│侵占之款項│罪名及宣告刑          │
 │    │        │        │之時間  │          │                      │
 ├──┼────┼────┼────┼─────┼───────────┤
 │1   │呂建忠  │CNE95032│95.10.31│1萬3489元 │無罪。                │
 ├──┼────┼────┼────┼─────┼───────────┤
 │2   │呂建忠  │RN533573│95.11.09│2萬4900元 │無罪。                │
 ├──┼────┼────┼────┼─────┼───────────┤
 │3   │呂建忠  │MMEV4538│95.11.26│950元     │無罪。                │
 ├──┼────┼────┼────┼─────┼───────────┤
 │4   │呂建忠  │YDE08568│95.11.28│1萬9169元 │無罪。                │
 ├──┼────┼────┼────┼─────┼───────────┤
 │5   │呂建忠  │IME51227│96.01.25│2萬7115元 │無罪。                │
 ├──┼────┼────┼────┼─────┼───────────┤
 │6   │呂建忠  │R0000000│96.02.24│1萬3324元 │無罪。                │
 ├──┼────┼────┼────┼─────┼───────────┤
 │7   │許玉娟  │QB05PT10│96.03.20│6萬元     │王修萍犯業務侵占罪，處│
 │    │        │        │        │          │有期徒刑捌月，減為有期│
 │    │        │        │        │          │徒刑肆月。            │
 ├──┼────┼────┼────┼─────┼───────────┤
 │8   │呂建忠  │RM899870│96.04.06│3萬1400元 │無罪                  │
 ├──┼────┼────┼────┼─────┼───────────┤
 │9   │黃福興  │CJE06726│96.04.15│2萬8136元 │王修萍犯業務侵占罪，處│
 │    │        │        │        │          │有期徒刑柒月，減為有期│
 │    │        │        │        │          │徒刑參月又拾伍日。    │
 ├──┼────┼────┼────┼─────┼───────────┤
 │10  │呂建忠  │CNE95032│96.04.30│1萬3489元 │無罪。                │
 ├──┼────┼────┼────┼─────┼───────────┤
 │11  │呂建忠  │6B373743│96.05.01│7919元    │無罪。                │
 ├──┼────┼────┼────┼─────┼───────────┤
 │12  │呂建忠  │HFE08332│96.05.20│4620元    │無罪。                │
 ├──┼────┼────┼────┼─────┼───────────┤
 │13  │呂建忠  │HFE08332│96.08.20│4620元    │無罪。                │
 ├──┼────┼────┼────┼─────┼───────────┤
 │14  │呂建忠  │R0000000│96.08.24│1萬3324元 │無罪。                │
 ├──┼────┼────┼────┼─────┼───────────┤
 │15  │張尚玉珍│QB08IMV4│96.10.01│6萬元     │無罪。                │
 ├──┼────┼────┼────┼─────┼───────────┤
 │16  │蔡張小銀│QB08AK88│96.10.01│6萬元     │王修萍犯業務侵占罪，處│
 │    │        │        │        │          │有期徒刑捌月。        │
 ├──┼────┼────┼────┼─────┼───────────┤
 │17  │呂建忠  │2REB5137│96.10.26│7540元    │無罪。                │
 ├──┼────┼────┼────┼─────┼───────────┤
 │18  │呂建忠  │8GEA1250│96.10.26│1萬3920元 │無罪。                │
 ├──┼────┼────┼────┼─────┼───────────┤
 │19  │呂建忠  │2EE15074│96.10.26│7350元    │無罪。                │
 ├──┼────┼────┼────┼─────┼───────────┤
 │20  │呂建忠  │RN533573│96.11.09│2萬4900元 │無罪。                │
 ├──┼────┼────┼────┼─────┼───────────┤
 │21  │呂建忠  │HFE08332│96.11.20│4620元    │無罪。                │
 ├──┼────┼────┼────┼─────┼───────────┤
 │22  │呂建忠  │MMEV4538│96.11.26│950元     │無罪。                │
 ├──┼────┼────┼────┼─────┼───────────┤
 │23  │呂建忠  │ECE03958│96.11.26│7875元    │無罪。                │
 ├──┼────┼────┼────┼─────┼───────────┤
 │24  │許玉娟  │QB05PT10│97.03.31│6萬元     │王修萍犯業務侵占罪，處│
 │    │        │        │        │          │有期徒刑捌月。        │
 ├──┼────┼────┼────┼─────┼───────────┤
 │25  │呂建忠  │6B373743│97.05.01│3989元    │無罪。                │
 └──┴────┴────┴────┴─────┴───────────┘
附表三：偽造保單借據以借款即事實欄一之(三)部分：
 ┌──┬───┬────┬────┬────────┬────────┐
 │編號│被害人│保單號碼│貸款時間│當次借款金額    │偽造情形（即偽造│
 │    │      │（保單借│        │                │保單借據上要保人│
 │    │      │據出處）│        │                │簽章欄、被保險人│
 │    │      │        │        │                │簽章欄之署押、印│
 │    │      │        │        │                │文）            │
 ├──┼───┼────┼────┼────────┼────────┤
 │ 1  │呂建忠│RN533573│90.08.13│1 萬9000元      │呂建忠、沈淑梅署│
 │    │      │（原審二│        │（起訴書誤載為8 │押及印文各1枚   │
 │    │      │卷第7 頁│        │萬2000元）      │                │
 │    │      │）      │        │                │                │
 ├──┼───┼────┼────┼────────┼────────┤
 │ 2  │呂建忠│RN533573│91.02.26│1 萬3000 元     │呂建忠、沈淑梅署│
 │    │      │（原審二│        │                │押及印文各1枚   │
 │    │      │卷第8 頁│        │                │                │
 │    │      │）      │        │                │                │
 ├──┼───┼────┼────┼────────┼────────┤
 │ 3  │呂建忠│RN533573│91.08.14│1 萬3000 元     │呂建忠、沈淑梅署│
 │    │      │（原審二│        │                │押各1枚；呂建忠 │
 │    │      │卷第9 頁│        │                │印文1枚         │
 │    │      │）      │        │                │                │
 ├──┼───┼────┼────┼────────┼────────┤
 │ 4  │呂建忠│RM899870│92.01.13│1 萬2000元      │呂建忠署押及印文│
 │    │      │（原審二│        │（起訴書誤載為4 │各2枚           │
 │    │      │卷第14頁│        │萬元）          │                │
 │    │      │）      │        │                │                │
 ├──┼───┼────┼────┼────────┼────────┤
 │ 5  │呂建忠│RN533573│92.01.28│6000 元         │呂建忠、沈淑梅署│
 │    │      │（原審二│        │                │押及印文各1枚   │
 │    │      │卷第10頁│        │                │                │
 │    │      │）      │        │                │                │
 ├──┼───┼────┼────┼────────┼────────┤
 │ 6  │呂建忠│YDE08568│92.01.28│1 萬元          │呂建忠、沈淑梅署│
 │    │      │（原審二│        │                │押及印文各1枚   │
 │    │      │卷第15頁│        │                │                │
 │    │      │）      │        │                │                │
 ├──┼───┼────┼────┼────────┼────────┤
 │ 7  │呂建忠│RN533573│92.2.18(│1 萬5000 元     │呂建忠、沈淑梅署│
 │    │      │（原審二│（起訴書│                │押及印文各1枚   │
 │    │      │卷第11頁│誤載為92│                │                │
 │    │      │）      │.02.28) │                │                │
 ├──┼───┼────┼────┼────────┼────────┤
 │ 8  │呂建忠│RN533573│92.08.29│1 萬5000 元     │呂建忠、沈淑梅署│
 │    │      │（原審二│        │                │押及印文各1枚   │
 │    │      │卷第12頁│        │                │                │
 │    │      │）      │        │                │                │
 ├──┼───┼────┼────┼────────┼────────┤
 │ 9  │呂建忠│RN533573│93.01.30│1 萬6000 元     │呂建忠、沈淑梅署│
 │    │      │（原審二│        │                │押及印文各1枚   │
 │    │      │卷第13頁│        │                │                │
 │    │      │）      │        │                │                │
 ├──┼───┼────┼────┼────────┼────────┤
 │ 10 │呂建忠│IME51227│93.01.30│6000元          │呂建忠署押及印文│
 │    │      │（原審二│        │（起訴書誤載為4 │各2枚           │
 │    │      │卷第16頁│        │萬3000元）      │                │
 │    │      │）      │        │                │                │
 ├──┼───┼────┼────┼────────┼────────┤
 │ 11 │呂建忠│6B373743│93.01.30│4000元          │呂建忠署押及印文│
 │    │      │（原審二│        │（起訴書誤載為5 │各2枚           │
 │    │      │卷第17頁│        │萬4000元）      │                │
 │    │      │）      │        │                │                │
 ├──┼───┼────┼────┼────────┼────────┤
 │ 12 │呂建忠│GC394440│94.5.3  │1 萬元          │呂建忠署押及印文│
 │    │      │（原審二│        │（起訴書誤載為4 │各2枚           │
 │    │      │卷第18頁│        │萬9000元）      │                │
 │    │      │）      │        │                │                │
 ├──┼───┼────┼────┼────────┼────────┤
 │ 13 │呂建忠│GJ624871│94.5.3  │3000元          │呂建忠、沈淑梅署│
 │    │      │（原審二│        │（起訴書誤載為2 │押及印文各1枚   │
 │    │      │卷第19頁│        │萬元）          │                │
 │    │      │）      │        │                │                │
 ├──┼───┼────┼────┼────────┼────────┤
 │ 14 │呂建忠│ECE03958│95.5.29 │8000元          │呂建忠署押及印文│
 │    │      │（原審二│        │（起訴書誤載為4 │各2 枚；呂吉義署│
 │    │      │卷第20頁│        │萬元）          │押1 枚          │
 │    │      │）      │        │                │                │
 ├──┼───┼────┼────┼────────┼────────┤
 │ 15 │呂建忠│GPE71734│95.5.29 │6000元          │呂建忠署押及印文│
 │    │      │（原審二│        │（起訴書誤載為3 │各2枚           │
 │    │      │卷第21頁│        │萬9000元）      │                │
 │    │      │）      │        │                │                │
 ├──┼───┼────┼────┼────────┼────────┤
 │ 16 │呂建忠│R0000000│95.5.29 │2 萬3000元      │呂建忠署押及印文│
 │    │      │（原審二│        │（起訴書誤載為15│各2枚           │
 │    │      │卷第22頁│        │萬9000元）      │                │
 │    │      │）      │        │                │                │
 ├──┼───┼────┼────┼────────┼────────┤
 │合計│      │        │        │17萬9000元      │                │
 └──┴───┴────┴────┴────────┴────────┘
附表四：偽造保單借據借款即事實欄一之(四)部分
 ┌──┬───┬────┬────┬──────┬─────────┐
 │編號│被害人│保單號碼│貸款時間│當次借款金額│偽造情形（即偽造保│
 │    │      │（保單借│        │（新 臺 幣）│單借據上要保人簽章│
 │    │      │據出處）│        │            │欄、被保險人簽章欄│
 │    │      │        │        │            │之署押、印文）    │
 ├──┼───┼────┼────┼──────┼─────────┤
 │ 1  │呂建忠│2REB5137│96.7.30 │2萬5000 元  │呂建忠署押及印文各│
 │    │      │（偵他卷│        │            │2枚；呂吉義署押1枚│
 │    │      │第103 頁│        │            │                  │
 │    │      │）      │        │            │                  │
 ├──┼───┼────┼────┼──────┼─────────┤
 │ 2  │呂建忠│8GEA1250│96.7.30 │5萬4000元   │呂建忠署押及印文各│
 │    │      │（偵他卷│        │            │2枚；呂吉義署押1枚│
 │    │      │第104 頁│        │            │                  │
 │    │      │）      │        │            │                  │
 ├──┼───┼────┼────┼──────┼─────────┤
 │ 3  │呂建忠│2EE15074│96.7.30 │2萬4000元   │呂建忠署押及印文各│
 │    │      │（偵他卷│        │            │2枚；呂吉義署押1枚│
 │    │      │第121 頁│        │            │                  │
 │    │      │）      │        │            │                  │
 ├──┼───┼────┼────┼──────┼─────────┤
 │合計│      │        │        │10萬3000 元 │                  │
 └──┴───┴────┴────┴──────┴─────────┘